【裁判字號】    95,訴,1578
【裁判日期】    951116
【裁判案由】    勞保
【裁判全文】
臺北高等行政法院判決
                                     95年度訴字第01578號
                              .
原      告  丙○○
訴訟代理人  乙○○兼送達代收.
兼
訴訟代理人  甲○○
被      告  勞工保險局
代  表  人  丁○○（總經理）
訴訟代理人  庚○○兼送達代收.
            辛○○
上列當事人間因勞工保險條例事件，原告不服行政院勞工委員會
中華民國95年3 月8 日勞訴字第0940058128號訴願決定，提起行
政訴訟。本院判決如下：
    主  文
原告之訴駁回。
訴訟費用由原告負擔。
    事  實
一、事實概要：緣原告之母親陳翠華於民國（下同）84年7 月4
    日由前投保單位申報自勞工保險退保，復於93年5 月5 日由
    臺中縣針織工職業工會申報其加保。陳翠華於93年10月15日
    因急性巨核細胞性白血病、呼吸衰竭死亡，其受益人即原告
    向被告申請陳翠華死亡給付。經被告審查，以陳翠華之家屬
    及雇主皆無法提出陳翠華確有從事本業之具體證據，並向財
    政部財稅資料中心查詢，亦無雇主申報陳翠華92年度薪資所
    得資料，實難謂陳翠華於93年5 月5 日加保前後期間，確有
    實際從事本業工作之實，乃依勞工保險條例第24條之規定，
    於94年5 月5 日以保承職字第09460139620 號函（下稱原處
    分）核定，自93年5 月5 日起取消其投保資格，已繳之保險
    費依同條例第16條第2 項規定不予退還；陳翠華93年10月15
    日死亡係退保後發生之事故，不符合同條例第19條第1 項規
    定，又其於84年7 月4 日自前一投保單位退保至其死亡之日
    已逾1 年，亦無同條例第20條規定之適用，而否准所請死亡
    給付及傷病給付。原告不服，向勞工保險監理委員會（以下
    簡稱勞保監理會）申請審議，經該會於94年9 月12日以94保
    監審字第2160號審定書駁回後，原告提起訴願，亦遭駁回，
    遂提起本件行政訴訟。
二、兩造聲明：
  (一)原告聲明求為判決：
    1.訴願決定、審議審定及原處分均撤銷。
    2.被告應作成核付原告被保險人死亡給付新臺幣（下同）57
      6,000 元及傷病給付12,915元，合計588,915 元之行政處
      分，及自93年10月15日起至清償日止，按年息5%計算之利
      息。
  (二)被告聲明求為判決：駁回原告之訴。
三、兩造之主張：
甲、原告主張之理由：
一、本件前被保險人陳翠華之服務單位「如意精品屋」，係雇用
    員工4 人以下之小型店舖，並非強制投保單位，故陳翠華僅
    能選擇與其本身工作性質最接近的職業工會為投保單位。經
    陳翠華詳細告知確實之工作性質及內容後，臺中縣針織工職
    業工會認定陳翠華符合會員資格，並為其申報參加勞工保險
    ，成為被保險人。該工會人員稱服飾為針織品，而陳翠華在
    店舖內有幫客人修改服飾長短、尺寸大小，工作之餘有零星
    承接衣服、裙、褲之修改工作。時至今日，若以電話諮詢該
    工會，以上述之工作性質、內容，申請加入會員，該工會仍
    認定完全符合申請資格。但被告、勞保監理會、訴願機關均
    以陳翠華未從事針織本業工作，不符合請領傷病給付、死亡
    給付之資格，並取消其被保險人資格，駁回原告之申請，實
    難令人信服。
二、陳翠華係已成年之在職勞工，為符合政府立法照顧實際從事
    勞動工作者之美意，及勞工保險條例第6 條規定，凡成年已
    在職勞工均應加入勞工保險之強制投保精神。就算加錯投保
    單位，只要被保險人陳翠華確實有實際從事勞動工作，以勞
    務換取工資，就可以加入勞工保險以保障其生活。且被告並
    未教示以陳翠華之身分、工作性質應加入何種職業工會，被
    告有違教示義務，待被保險人陳翠華不幸發生急症死亡時，
    原告提出申領其傷病、死亡給付之際，被告再計較被保險人
    加保資格並未從事本業工作為理由，追溯取消其加保資格，
    故意不為給付及所繳保費不予退還，根本不符合立法機關要
    照顧勞動工作者之美意與立法精神。
三、「如意精品屋」之負責人劉素英及其配偶黃榮民亦提供親自
    簽名具結之證明書為憑，佐證陳翠華確實為他們所雇用及期
    間擔任職務性質，並反駁被告之辯辭。又被告派員訪查時已
    證實陳翠華確實為其夫婦2 人所雇用之員工，並實際從事上
    述之職務。但因小型店舖受到景氣不佳之累，先於92年11月
    20日關閉「孟荷服飾店」，之後又於93年9 月1 日關閉「如
    意精品屋」，而陳翠華在受僱期間均有在上述2 家店舖內工
    作。上述2 家店舖均由劉素英、黃榮民2 人所開設，平時僅
    雇用1 、2 位員工，因不善管理，平時並未製作員工出勤紀
    錄及領薪資料，並採取現金方式發放薪資，故92年度及93年
    度並未主動開立薪資扣繳憑單予員工。又因93年9 月1 日業
    已完全歇業，未能於94年初主動開立薪資扣繳憑單予陳翠華
    之家屬申報其薪資所得，此亦屬正常之現象。嗣經原告之要
    求，雇主僅能依據93年度按陳翠華每月之工時工資核算出93
    年1 月份至8 月份之年度薪資所得後，逾期補申報陳翠華93
    年度領取72,000元之薪資所得扣繳事宜。此係因雇主依據事
    實、公義責任所為，否則以一位早已結束營業之雇主而言何
    需大費周章繳納罰鍰，亦願意辦理補申報扣繳事宜，且願意
    切結簽立證明書來證明事實，此乃須負法律責任。至於92年
    度未開立薪資扣繳憑單予陳翠華，及93年度該店尚另聘有1
    名員工亦未一併申報薪資扣繳，此乃因雇主未依稅捐規定行
    事，國稅局處分罰鍰之對象應為雇主劉素英，與受僱之之陳
    翠華完全無關，被告怎能將此責任轉嫁予陳翠華，不但無理
    ，且於法不合。又陳翠華93年度扣繳憑單係由雇主黃榮民親
    自填寫，且財政部中區國稅局亦受理申報，並已核定逾期申
    報之罰鍰，黃榮民業已依規定繳納罰鍰。惟勞保監理會不予
    調查即片面認定資料作假，完全罔顧被保險人之權益。而陳
    翠華工作之餘，亦有承接衣物修改工作以貼補家用，相當於
    無一定雇主之自營作業者，此部分之工作所得自然無薪資扣
    繳憑單，原告提出客戶盧瓊、己○○、戊○○3 人之切結
    證明書影本以資佐證。本件原處分及審定書對上開有利於被
    保險人及原告之證據均未加以斟酌、調查，即斷然作出與事
    實相違之處分，已違反行政程序法第8 條：「行政行為，應
    以誠實信用之方法為之，並應保護人民正當合理之信賴。」
    、第9 條：「行政機關就該管行政程序，應於當事人有利及
    不利之情形，一律注意。」之規定。被告惡意扭曲事實，漠
    視對於被保險人有利事項，僅詳列對於被保險人不利之處，
    立論偏頗，實乃不給付而已。
四、本件訴願決定認為陳翠華所從事之工作內容，與針織工之工
    作內容之定義不盡相符，且既於92年7 月份即被黃榮民所雇
    用，為何遲至93年5 月5 日才加入職業工會乙節。針對此點
    ，前已說明陳翠華若加錯工會，顯然係該工會承辦人員之誤
    導，而非陳翠華之惡意行為。依據行政訴訟法之規定，投保
    單位是否有故意之行為，應由被告舉證之。且陳翠華係普通
    疾病死亡，並非職業災害所致，縱然有加錯工會之疑慮，既
    已由工作性質相當接近之職業工會提出申請給付，被告實不
    應予以刁難。
五、本件訴願決定指陳翠華於92年9 月8 日至童綜合醫院就診時
    已有嚴重貧血、呼吸困難症狀，與其死亡原因可能有因果關
    係。事實上，陳翠華在該院檢查及治療之短暫期間，主治醫
    師僅要求陳翠華配合作一些檢查項目，而事後僅告知陳翠華
    有貧血現象，對於檢查結果及醫學報告數據，醫師並未說明
    陳翠華所患疾病之嚴重性。且陳翠華及原告並非醫事專業人
    員，對於醫學專有名詞及相關項目之檢驗數據代表之意義，
    主治醫師亦難以完全明確闡釋而使陳翠華及原告明瞭清楚，
    僅知道陳翠華有貧血現象而已。連陳翠華本人亦無特別之感
    受，短暫住院後即出院，平時狀況完全與常人無異，均可正
    常工作及操持家務。且陳翠華勞保年資自69年4 月15日至84
    年7 月4 日，長達15年又74日，並非僅於93年5 月加入勞保
    後，隨即於93年10月15日因急症死亡，陳翠華並非意圖詐領
    保險金。事實上，陳翠華93年5 月至8 月底仍可正常至服飾
    店工作，僅因高燒不退，同年8 月底至10月15日，短短1 個
    半月時間即不治死亡，連陳翠華本人亦不可預料。原告則是
    收到被告之答辯函時，才獲知童綜合醫院所提及之陳翠華血
    液檢查報告有異常之處，且主治醫師告訴原告之「有貧血現
    象」與「急性巨核細胞性白血病」兩者顯然無法令一般人聯
    想其同質性。原告並不知「貧血」與「急性巨核細胞性白血
    病」導致死亡有重大關聯性因素，此乃純係原告醫學專業知
    識不足所致，絕非故意扭曲事實。
六、即便是證實陳翠華之死亡原因與92年9 月童綜合醫院所述之
    就醫症狀有因果關係，然而陳翠華於93年5 月5 日加入勞工
    保險時，身體狀況與常人無異，並無特別不適之症狀，加入
    勞保後亦能正常工作，其雇主亦證實陳翠華一直為該店工作
    至住院為止均無異常。參照司法院釋字第609 號解釋理由書
    ，依勞工保險條例第62條至第64條之規定，死亡給付所承保
    之保險事故，除法律有特別排除規定外（同條例第23條、第
    26條參照），係指被保險人或其父母、配偶、子女死亡而言
    ，至其死亡之原因何時發生，則非所問。蓋死亡給付乃在避
    免勞工於勞動期間內死亡時對家庭或受扶養親屬所造成之經
    濟上困頓，而以保險給付維持其生活，以符憲法保障勞工之
    意旨。準此，陳翠華加入勞保之投保單位無須對於其身體狀
    況作評估之核保手續，更不能因其身體是否有病症而拒絕為
    其投保。針對前揭解釋，被告亦表示不論是什麼疾病，只要
    有工作能力，依規定加入勞保者，即可按照規定請領各項給
    付，並研議溯及既往。
七、被告在訪查陳翠華之媳婦乙○○、雇主黃榮民時，利用一般
    人不熟悉勞保給付相關要件，僅針對有利被告或不利被保險
    人之事證、論述，始列入訪談紀錄，而對被保險人有利之相
    關證詞，則故意忽略，造成訪談紀錄與事實有明顯之差距，
    被告甚至故意扭曲事實。
八、原告補充提出葉育杰、紀靜宜夫婦及證人戊○○、己○○所
    簽名出具之3 份證明書，以證實陳翠華確實受僱於「孟荷服
    飾」及「如意精品店」，自93年5 月5 日加入勞保後仍工作
    至同年8 月份住院前為止。上述4 人分別於92年中至93年7
    月底期間，曾陸續前往陳翠華任職之服飾店購買服飾，亦曾
    委託陳翠華修改衣褲並支付工資。
九、被告惡意遲延勞保給付，原告依民法第203 條規定，請求給
    付加計5%週年利率之法定遲延利息。
乙、被告主張之理由：
一、經被告派員訪查，據陳翠華之媳婦乙○○告稱略以：陳翠華
    92年7 月1 日起至死亡這段期間受僱於臺中市「孟荷服飾店
    」及「如意屋精品店」擔任臨時工作人員，兩家店係同一負
    責人劉素英，就其所知陳翠華除受僱劉素英外，不曾受僱其
    他人從事針織業相關工作，有關其生前工作資料、紀錄均於
    其死亡後銷毀，已無留存，無法提供其他資料等語。又據孟
    荷服飾店及如意屋精品店負責人劉素英之配偶黃榮民告稱略
    以：其係以妻劉素英為負責人申請設立2 家服飾店，孟荷服
    飾店已於92年11月20日歇業，陳翠華係因至其店買衣服而認
    識，進而打工（在92年6 、7 月左右），另有僱用1 人溫惠
    稜共同工作，陳翠華工作時間彈性，大致於中午前往工作1
    、2 小時而已，工作性質大部分為整理衣服、按號碼找衣服
    ，偶而幫忙修改衣服，1 天200 元至400 元但無任何工作或
    支薪紀錄可提供；又93年初陳翠華打工時就告知其身體不舒
    服，都在醫院治療，經閒聊後得知其罹患血癌，那時（93年
    初）打工已是每月只來2 、3 次，至93年7 、8 月左右才不
    再來工作，因2 家店已結束營業，亦無法找人證明等語。復
    經被告調取陳翠華就診之行政院國軍退除役官兵輔導委員會
    臺中榮民總醫院（以下簡稱臺中榮民總醫院）及童綜合醫院
    病歷，另向財政部財稅資料中心查詢，亦無雇主申報陳翠華
    92年度薪資所得資料。據此，被告以陳翠華家屬及雇主皆無
    法提出陳翠華確有從事本業之具體證據，實難謂陳翠華於93
    年5 月5 日加保前後期間，確有實際從事本業工作之實，乃
    核定自93年5 月5 日起取消其投保資格，已繳之保險費不予
    退還，陳翠華93年10月15日死亡係退保後發生之事故，又其
    自前單位退保至其死亡之日已逾1 年，亦無同條例第20條規
    定之適用，乃否准所請傷病給付及死亡給付。
二、本件之爭點為陳翠華是否有實際從事工作？原告等主張之理
    由無非以申請審議時所檢送如意屋精品店（93年9 月1 日已
    歇業）出具之陳翠華93年度所得扣繳憑單影本（未蓋該單位
    印章、93年度所得總額記載為72,000元）及94年4 月18日逾
    期申報之該單位93年1 月至同年8 月各類所得扣繳憑單申報
    書（給付總額亦申報為72,000元）為證，惟查該單位另僱用
    員工1 人，而上開兩份資料中，所載之陳翠華93年度所得總
    額卻與該單位申報書之總額同為72,000元，該93年度所得扣
    繳憑單影本顯有不實，乃事後填具。又該單位既稱陳翠華自
    92年6 、7 月起即在該單位工作，該單位卻未向稅捐稽徵機
    關申報其92年度薪資所得，且陳翠華92年薪資所得資料顯示
    係由味全食品工業股份有限公司所申報，故原告僅執前開扣
    繳憑單即稱陳翠華有實際從事工作，實難採信。
三、另原告檢送盧瓊、己○○及戊○○等3 人出具之證明書稱
    曾委託陳翠華修改衣服云云，惟查前開3 份證明書分別於94
    年9 月28日、94年10月5 日及94年10月28日出具，顯事後填
    具。又陳翠華之媳婦乙○○亦稱陳翠華除受僱劉素英外，不
    曾受僱其他人從事針織業相關工作，兩者說詞互相齟齬，故
    前開證明書亦欠缺真實性。由上可見，原告之說詞乃隨行政
    救濟之各階段救濟結果而變更，而且無任何具體可信之證據
    足以證明陳翠華有實際從事工作，被告依法僅能核定自93年
    5 月5 日起取消陳翠華投保資格，所請傷病給付及死亡給付
    不予給付。
    理  由
壹、程序方面：
    本件原告起訴後，被告之代表人已由史哲變更為蔡吉安再變
    更為丁○○，茲各由新任代表人具狀聲明承受訴訟，核無不
    合，應予准許，先為明。
貳、實體方面：
一、按「年滿15歲以上60歲以下之左列勞工，應以其雇主或所屬
    團體或所屬機構為投保單位，全部參加勞工保險為被保險人
    ：一受僱於僱用勞工5 人以上之公、民營工廠、礦場、鹽場
    、農場、牧場、林場、茶場之產業勞工及交通、公用事業之
    員工。二受僱於僱用5 人以上公司、行號之員工。三受僱於
    僱用5 人以上之新聞、文化、公益及合作事業之員工。四依
    法不得參加公務人員保險或私立學校之教職員保險之政府機
    關及公、私立學校之員工。五受僱從事漁業生產之勞動者。
    六在政府登記有案之職業訓練機構接受訓練者。七無一定雇
    主或自營作業而參加職業工會者。八無一定雇主或自營作業
    而參加漁會之甲類會員。」、「勞工保險之保險費一經繳納
    ，概不退還。但非歸責於投保單位或被保險人之事由所致者
    ，不在此限。」、「被保險人或其受益人，於保險效力開始
    後，停止前發生保險事故者，得依本條例規定，請領保險給
    付。」、「被保險人在保險有效期間所發生之傷病事故，於
    保險效力停止後，必須連續請領傷病給付或住院診療給付者
    ，1 年內仍可享有該項保險給付之權利；．．．被保險人依
    前項規定連續請領保險給付期間內，因同一傷病及其引起之
    疾病致殘廢或死亡者，仍得請領殘廢給付或死亡給付。其非
    因病癒而經保險人自設或特約醫院同意出院後，在保險效力
    停止之日起1 年內，因同一傷病及其引起之疾病致殘廢或死
    亡者亦同。」、「投保單位故意為不合本條例規定之人員辦
    理參加保險手續，領取保險給付者，保險人應依法追還；並
    取消該被保險人之資格。」、「被保險人死亡時，按其平均
    月投保薪資，給與喪葬津貼5 個月。遺有配偶、子女及父母
    、祖父母或專受其扶養之孫子女及兄弟、姊妹者，並給與遺
    屬津貼；其支給標準，依左列規定：一參加保險年資合計未
    滿1 年者，按被保險人平均月投保薪資，1 次發給10個月遺
    屬津貼。二參加保險年資合計已滿1 年而未滿2 年者，按被
    保險人平均月投保薪資，1 次發給20個月遺屬津貼。三參加
    保險年資合計已滿2 年者，按被保險人平均月投保薪資，1
    次發給30個月遺屬津貼。」勞工保險條例第6 條第1 項、第
    16條第2 項、第19條第1 項、第20條、第24條、第63條分別
    定有明文。次按「本條例第6 條第1 項第7 款及第8 款所稱
    無一定雇主之勞工，指經常於3 個月內受僱於非屬同條項第
    1 款至第5 款規定之2 個以上不同之雇主、其工作機會、工
    作時間、工作量、工作場所、工作報酬不固定者。本條例第
    6 條第1 項第7 款及第8 款所稱自營作業者，指獨立從事勞
    動或技藝工作，獲致報酬，且未僱用有酬人員幫同工作者。
    」勞工保險條例施行細則第11條亦定有明文。又「針織工：
    凡從事針織、毛線編織、針織品加工、刺繡、車繡、手等工
    作之勞工屬之。」復為行政院勞工委員會（以下簡稱勞委會
    ）92年3 月13日勞資一字第0920013528號函公告之產業工會
    、職業工會分業標準表第179 項所明定。
二、查被保險人陳翠華於84年7 月4 日自前投保單位申報退保，
    復於93年5 月5 日由臺中縣針織工職業工會申報其加保，陳
    翠華於93 年10 月15日因急性巨核細胞性白血病、呼吸衰竭
    死亡，其受益人即原告申請其本人死亡給付。案經被告審查
    ，以陳翠華之家屬及雇主皆無法提出陳翠華確有從事本業之
    具體證據，並向財政部財稅資料中心查詢，亦無雇主申報陳
    翠華92年度薪資所得資料，實難謂陳翠華於93年5 月5 日加
    保前後期間，確有實際從事本業工作之實，乃核定自93年5
    月5 日起取消其投保資格，已繳之保險費不予退還，陳翠華
    93年10月15日死亡係退保後發生之事故，又其於84 年7 月4
    日自前單投保單位退保至其死亡之日已逾1 年，亦無同條例
    第20條規定之適用，乃否准所請死亡給付及傷病給付。原告
    不服，向勞保監理會申請審議，亦經該會審定申請審議駁回
    ，又提起訴願，亦遭駁回之事實，有勞保本人死亡受理編審
    清單、勞工保險給付申請書、臺中榮民總醫院診斷證明書、
    死亡證明書、戶籍謄本、被告臺中市辦事處函暨業務訪查紀
    錄、臺中市政府營利事業登記公示詳細資料、員工職務證明
    書、臺中市稅捐稽徵處營業稅轉帳繳納證明、童綜合醫院函
    暨病歷資料、臺中榮民總醫院函暨病歷資料、原處分、審定
    書及訴願決定書等附卷可稽，自堪信為真實。
三、本件原告主張被保險人陳翠華自92年7 月起至93年8 月止，
    均受僱於孟荷服飾店及如意屋精品店，陳翠華自於93年5 月
    5 日加入勞保後仍工作至同年8 月份住院前為止，且私底下
    亦有人會委託陳翠華修改衣褲並支付工資，足見陳翠華確有
    工作事實云云。被告則以據陳翠華之家屬及雇主皆無法提出
    陳翠華確有從事本業之具體證據，並向財政部財稅資料中心
    查詢，亦無雇主申報陳翠華92年度薪資所得資料，實難謂陳
    翠華於93年5 月5 日加保前後期間，確有實際從事本業工作
    之實，不得由臺中縣針織工職業工會申報加保，故本院應審
    究者乃被保險人陳翠華於93年5 月5 日加保當時及其後，究
    有無實際從事本業工作之事實。
四、按「當事人就主張之事實須負舉證責任，倘其所提出之證據
    不足為主張事實之證明，自不能認其主張之事實為真實。」
    此參諸最高行政法院36年判字第16號判例自明；次查勞工保
    險係在職保險，應有實際從事本業工作並以所獲報酬之無一
    定雇主或自營作業者，始得依照勞工保險條例第6條第1項第
    7 款之規定，由所屬本業職業工會申報加保。陳翠華前於84
    年7 月4 日自前一投保單位退保，時隔近9 年，於93年5 月
    5 日始由臺中縣針織工職業工會申報加保，自應以加保時及
    其後有從事針織工本業工作之事實為必要。按被保險人之勞
    保加保係採申報作業，勞保投保資格經所屬投保單位審查後
    向被告申報加保，若加保表資料填寫齊全，被告即受理其加
    保，並開始收繳保險費，惟被告認為有必要時，仍得依勞工
    保險條例第24條、第28條規定，調查其投保資格，故經投保
    單位申報加保並按時繳納勞保保險費並不表示即具合法勞保
    加保資格，若經被告查明其投保資格不符規定，被告仍應依
    勞工保險條例第24條規定取消其被保險人資格。
五、本件原告雖主張陳翠華自92年7 月至93年8 月均受僱於孟荷
    服飾店及如意屋精品店，且有為他人修改衣服，陳翠華於93
    年5 月5 日由臺中縣針織工職業工會申報加保時確有工作之
    事實云云，並提出劉素英、黃榮民出具之證明書、財政部臺
    灣省中區國稅局違章案件罰鍰繳款書、處分書、各類所得扣
    繳暨免扣繳憑單申報書、各類所得扣繳暨免扣繳憑單、盧
    瓊、己○○、戊○○及葉育杰、紀靜宜夫婦出具之證明書等
    件為證。茲據黃榮民即劉素英之夫於93年12月23日被告派員
    訪查時略稱：本人是劉素英的先生，夫妻2 人共同經營孟荷
    服飾店及如意屋精品店，從事手染服飾、民俗藝品、手工配
    飾之店面販售工作，．．．如意屋精品店自85年開始營業，
    孟荷服飾店自88年開始營業，兩家店面均自己夫婦自己經營
    ，在現場販售服飾，因生涯規劃，兩家店面均已於今年（93
    年）6 月及8 月分別結束營業，另將店面出租他人。．．．
    92 年7月起因人手人足，僱用陳翠華至兩家店面從事服飾整
    理、修改的工作，每日工作時間早上11時至下午2 時，觀店
    面人手需要分別至兩家店面輪流從事上述工作，每日工資20
    0 元左右，當面計算領取，無陳翠華任何工作紀錄、領薪資
    料可提供，陳翠華一直工作至今年8 月如意屋收店時才未上
    班，期間自行前往就醫，僅知在臺中榮總就醫，其餘就醫經
    過，本人不清楚等語；嗣黃榮民於94年3 月24日被告派員訪
    查時略稱：我以我太太劉素英為負責人申請設立孟荷服飾店
    及如意屋精品，前者於92年11月20日歇業。．．．最初陳翠
    華來買衣服而認識，進而來打工（在92年6 、7 月左右），
    除我及我太太外，另外僱用溫惠棱1 人共同工作，陳翠華工
    作時間彈性，大致在中午來工作1 、2 個小時而已，1 天20
    0 至400 元，惟無任何工作或支薪紀錄可提供，其工作性質
    是找衣服、整理衣服，偶而幫忙修改衣服（惟大部分時間是
    整理衣服，找衣服－按號碼），孟荷服飾店在92年11月歇業
    後，剩下大業路303 號如意屋精品店在營業，93年初來打工
    時，就告知其身體不舒服，都在醫院治療，後才知道她罹患
    血癌，那時（93年初）來打工已經是每月只來2 、3 次，其
    確有能力從事相關工作，表面上看不出她有嚴重貧血，她有
    血癌時也有來打工（雖然次數很少），工作至93年7 、8 月
    左右才不再來工作。相關工作已結束營業，目前無法找人證
    明等語，以上有被告臺中市辦事處業務訪查紀錄2 份附原處
    分卷可按。復參以黃榮民於94年6 月24日出具之證明書上略
    載，勞保局訪查本人後所裁定出具之公函中宣稱本人證實於
    93年初即已獲知陳君（即陳翠華）罹患血癌一事，而陳君於
    93年度每月僅工作2 、3 次等內容，因非事實，為本人所不
    服。本人在此特別聲明，本人係於陳君住院末期接近死亡之
    前夕，方得知陳君罹患急性血癌，且陳君於受僱本店1 年多
    期間直至住院前為止，工作作息及領薪狀況一切正常等語，
    有該證明書1 紙為證。由上揭黃榮民之陳述及書面證明資料
    可知，其前後所述陳翠華在其營業處所工作狀況已有明顯不
    符之情形。又依原告提出財政部臺灣省中區國稅局各類所得
    扣繳暨免扣繳憑單申報書及93年度各類所得扣繳暨免扣繳憑
    單顯示，扣繳單位如意屋精品店，於94年4 月18日始逾期申
    報該單位93年1 月至8 月止給付各類扣繳暨免扣繳所得資料
    ，申報給付總額為72,000元；而扣繳單位如意屋精品店於93
    年度給付薪資總額予陳翠華亦同為72,000元等情。然據黃榮
    民上揭陳述可知，其除與太太共同經營店務外，另有僱用溫
    惠棱1 人共同工作，惟如意屋精品店於93年間所申報之給付
    總額卻與陳翠華受領薪資總額同為72,000元，且為事後逾期
    申報，則該申報是否屬實顯有疑慮；復參以據原告及黃榮民
    之陳述可知，陳翠華係於92年7 月間起至孟荷服飾店及如意
    屋精品店工作，惟卻無陳翠華92年度於上開營業處所之薪資
    所得申報資料可資佐證，且觀諸被告查詢陳翠華92年度薪資
    所得資料，依該查得資料顯示，陳翠華92年薪資所得係由味
    全食品工業股份有限公司所申報，此與原告所稱陳翠華所從
    事之上揭工作亦有未符；再參以據黃榮民上揭陳述可知，陳
    翠華自93年初至其店內打工，1 天200 元至400 元，每月僅
    去2 至3 次，93年7 、8 月即未再去工作等情，則依此計算
    陳翠華之薪資，依最有利於陳翠華之情形，以每月3 次，每
    次400 元，93年度8 個月計算，其薪資所得至多為9,600 元
    ，何以如意屋精品店申報其個人薪資卻高達72,000元，亦有
    疑問。另據陳翠華之勞保本人死亡受理編審清單顯示，其於
    93 年5月5 日之申報勞保月投保薪資為19,200元，亦與上揭
    收入金額不符。則原告所舉上揭證據既有諸多瑕疵可指，且
    原告並未提出陳翠華確有受僱之出勤資料或其他受領薪資等
    具體相關資料以實其說，尚難遽信原告主張陳翠華於93年5
    月5 日前後確有受僱如意屋精品店工作一節為真正。另原告
    雖檢送盧瓊、己○○、戊○○及葉育杰、紀靜宜夫婦出具
    之證明書等件為證，然經乙○○即陳翠華之媳婦於93年12月
    16日被告派員訪查時略稱：陳翠華於92年7 月1 日起開始受
    僱臺中市孟荷服飾店及如意屋精品店，擔任臨時工作人員，
    上述2 單位係同一負責人，負責人為劉素英，陳翠華由劉素
    英指派工作，到所屬店面工作，工作地點就上述2 家店，．
    ．．就本人所知，陳翠華除受僱劉素英之外，近年來並未曾
    受僱其他人從事針織業相關工作。．．．陳翠華生前有關工
    作資料、紀錄，均於其死亡後銷毀，已無留存，無法提供其
    他資料等語，有被告臺中市辦事處業務訪查紀錄1 份附原處
    分卷可按。查乙○○於被告93年12月16日訪查時，並未提及
    陳翠華除受僱於孟荷服飾店及如意屋精品店外，另有從事為
    他人修改衣服之工作，其嗣後始提出上揭證明書為證，該證
    明書是否真實，已有疑慮；且觀諸陳翠華所加入者係針織工
    職業工會，而修改衣服與針織工之工作內容亦未盡相符，則
    以陳翠華生前加入之職業工會工作性質觀之，亦與原告事後
    所舉陳翠華係受僱他人從事修改衣服工作性質不符；況依上
    揭證明書所載，該證明書出具人分別為陳翠華之親家母（戊
    ○○）或鄰居（盧瓊）或原告甲○○、原告訴訟代理人乙
    ○○之友人（葉育杰、己○○），彼等與陳翠華或原告間有
    親人、友人或鄰居之情誼關係，且上揭證明書均為本件原處
    分及爭議審議之後始出具，復未提出確有委請修改衣服之收
    據或支出費用之證據資料以實其說，其真實性亦有可慮之處
    。至原告於本院審理時雖申請訊問證人己○○及戊○○為證
    ，證人己○○證述略以，伊與陳翠華都是住大肚鄉同鄉，因
    陳翠華有幫別人修改衣服，是經別人介紹的，伊與陳翠華認
    識只是請陳翠華修改衣服的情形，伊於92年年底開始給陳翠
    華修改衣服，最後1 次是93年6 月底左右，伊只知道陳翠華
    家裡有幫別人修改衣服，但並沒有看到陳翠華有招牌，93年
    6 月底大概付了1,000 元左右，92年底大概300 元至400 元
    ，伊拿去修改的時候，並沒有碰到其他的人也拿衣服去修改
    等語；戊○○證述略以，伊與陳翠華是親家母關係，93年過
    年後有拿2 至3 次衣服給陳翠華修改，伊是透過乙○○拿衣
    服給陳翠華修改的，1 次付了850 元左右等語（參見本院卷
    第78頁、第79頁），上揭證人雖證述有拿衣服予陳翠華修改
    ，惟縱上揭證人就此部分證述屬實，參諸上揭證人與陳翠華
    為鄰居或親戚關係，縱偶有委請陳翠華修改衣服，然觀諸彼
    等與陳翠華間有一定情誼，於數月間，偶請陳翠華修改衣服
    數次，應僅係屬陳翠華於業餘時間幫忙認識之人修改衣服性
    質，尚難依此遽認陳翠華係以從事修改衣服之工作為其職業
    。且陳翠華當初加入職業工會亦非以修改衣服為業而加入職
    業工會，已如前述，無從依此事後所提陳翠華偶有從事之修
    改衣服之情，即可認定陳翠華係以此為獲報酬之本業工作。
    此外，原告就陳翠華確有實際從事加保工作情形之相關資料
    既未舉證以實其說，尚難就此部分為其有利之認定。至原告
    之媳婦乙○○、黃榮民及上揭證人己○○、戊○○等人之片
    面說詞，尚無法直接證明陳翠華於93年5 月5 日加保時及加
    保後確有實際從事與針織有關之本業工作並以所獲報酬維生
    之事實。原告上開主張，要非可採。
六、再參以童綜合醫院函復被告函件略以「．．．二病患陳翠華
    女士於92年9 月8 日自訴因3 個月內呼吸困難且病況加重至
    本院家庭醫學科就診，當時其血色素只有3.0 ，乃非常嚴重
    之貧血，病人當時意識清楚、輸血後貧血及呼吸困難之情況
    大為改善，但病人在當時並不能勝任太勞動之工作，一般之
    勞作或許還可以。三當時曾為其安排會診血液腫瘤科，白血
    病或再生不良貧血為當時最懷疑之疾病診斷，爾後病人仍陸
    續於本院血液科回診，仍有嚴重貧血現象。四患者初診時嚴
    重貧血、呼吸困難，93年5 月5 日時因未至本院就診，遂無
    法判斷病人當時之身體狀況，92年9 月時之病症可能和其死
    亡原因有因果關係。」等情，及臺中榮民總醫院函復被告函
    件略以「病患陳女士於93年8 月26日因發燒、出血到本院急
    診初診，92年9 月在沙鹿童綜合醫院診斷為再生不良性貧血
    ，目前惡化為急性白血病。初診時健康狀況很差需常輸血，
    無法勝任一般工作。病患因白血球不正常（血癌），故得肺
    炎、敗血病及呼吸衰竭死亡。」等情，有童綜合醫院94年1
    月21日（94）童勞字第20號函暨病歷資料及臺中榮民總醫院
    93年12月15日中榮醫企字第0930006916號函暨病歷資料附原
    處分卷可稽，可見陳翠華自92年9 月間起身體狀況確有不佳
    之情形，迨至93年5 月5 日是否有工作事實及能力實有疑問
    。此與原告所述陳翠華在93年8 月27日急診住院之前無相關
    病症大相逕庭，原告此部分所述，不足採信。
七、據上，原告既無法舉證證明陳翠華確有於93年5 月5 日加保
    時及加保後確有從事本業工作並獲報酬維生之事實，且參諸
    陳翠華之身體狀況確自92年9 月起即有不佳之情形以觀，陳
    翠華未實際從事本業之工作洵堪認定。
八、再按行政程序法第36條、第40條、第43條分別規定：「行政
    機關應依職權調查證據，不受當事人主張之拘束，對當事人
    有利及不利事項一律注意。」、「行政機關基於調查事實及
    證據之必要，得要求當事人或第三人提供必要之文書、資料
    或物品。」、「行政機關為處分或其他行政行為，應斟酌全
    部陳述與調查事實及證據之結果，依論理及經驗法則判斷事
    實之真偽，並將其決定及理由告知當事人。」查被告係勞工
    保險之保險人，於當事人向其提出勞工保險各項給付申請時
    ，被告須開始行政程序，並有上揭依職權調查證據之義務，
    茲以被告作成原處分前，業已參據陳翠華之媳婦乙○○及黃
    榮民等人之訪談紀錄，並向被保險人陳翠華就診之童綜合醫
    院、臺中榮民總醫院函詢陳翠華病情並調取其病歷資料，綜
    合審查而為終局之核定，且於原處分中業將何以不採原告主
    張之理由予以敘明，被告原處分自屬於法有據。且查，按勞
    工保險條例第1 條固揭示該條例制定之目的在於「保障勞工
    生活，促進社會安全」，然勞保究其性質仍係保險制度之一
    種，是被保險人請領各種給付，均仍須符合各該法定事由及
    要件，原告認被告違反勞工保險條例保障勞工之立法意旨亦
    有誤會。
九、綜上所述，原告起訴論旨，均無可採。從而，被告以陳翠華
    之家屬及雇主皆無法提出陳翠華確有從事本業之具體證據，
    並向財政部財稅資料中心查詢，亦無雇主申報陳翠華92年度
    薪資所得資料，實難謂陳翠華於93年5 月5 日加保前後期間
    ，確有實際從事本業工作之實，乃核定自93年5 月5日 起取
    消其投保資格，已繳之保險費不予退還，陳翠華93 年10 月
    15日死亡係退保後發生之事故，又其於84年7 月4 日自前一
    投保單位退保至其死亡之日已逾1 年，亦無同條例第20條規
    定之適用，乃否准所請死亡給付及傷病給付，經核並無違誤
    ，審議審定及訴願決定予以維持，俱無不合。原告徒執前詞
    聲明撤銷訴願決定、審議審定及原處分，並訴請判命被告作
    成核付原告陳翠華本人死亡給付及傷病給付之行政處分及遲
    延利息請求，均為無理由，應予駁回。
十、本件事證已臻明確，兩造其餘之主張及陳述，均與本件判決
    結果不生影響，故不逐一論述，併此敘明。
據上論結，本件原告之訴為無理由，爰依行政訴訟法第98條第3
項前段、第104條，民事訴訟法第85條第1項前段，判決如主文。
中    華    民    國    95    年    11    月    16    日
                       第三庭審判長法  官  姜素娥
                                   法  官  吳東都
                                   法  官  陳秀
上為正本係照原本作成。
如不服本判決，應於送達後20日內，向本院提出上訴狀並表明上
訴理由，如於本判決宣示後送達前提起上訴者，應於判決送達後
20日內補提上訴理由書（須按他造人數附繕本）。
中    華    民    國    95    年    11    月    16    日
                                   書記官  楊子鋒


司法院資訊處製作；財團法人民間司法改革基金會備份。
